臺灣高等法院民事判決
109年度上字第1431號
上  訴  人  李哲昇  
訴訟代理人  吳忠德律師
被  上訴人  陳祺諠  


兼      
訴訟代理人  林國旭  


上列當事人間請求損害賠償事件，上訴人對於中華民國109年8月
14日臺灣士林地方法院109年度訴字第449號第一審判決提起上訴
，本院於110年3月23日言詞辯論終結，判決如下：
    主      文
上訴駁回。
第二審訴訟費用由上訴人負擔。
    事實及理由
一、上訴人主張：被上訴人陳祺諠(與被上訴人林國旭合稱為被
    上訴人，分別時各稱其姓名)原為訴外人默砌興業股份有限
    公司(下稱默砌公司)之登記負責人，林國旭則為該公司之實
    際負責人。民國107年2月間，林國旭向上訴人宣稱以默砌公
    司經營旅館之經驗，每年獲利可達12%，製造其確有能力經
    營旅館業務之假象，藉此招攬上訴人投資默砌公司所經營之
    默砌旅店高雄館及臺東館(下稱高雄館、臺東館)，上訴人遂
    於同年4月1日與默砌公司簽訂「默砌旅店高雄館共同開發投
    資協議書」、「默砌旅店台東館共同開發投資協議書」（下
    合稱系爭協議書），並由上訴人簽發如附表所示之支票予被
    上訴人，由林國旭兌領票款合計新臺幣(下同)200萬元(下稱
    系爭投資款)。詎被上訴人於簽約後，並未依約給付上訴人
    投資報酬，亦未提出任何高雄館及臺東館之財務報表，經上
    訴人詢問後，始稱並無獲利，且依訴外人即證人謝俊安提供
    之高雄館及臺東館財務報表，亦可知被上訴人並未將系爭投
    資款投入高雄館及臺東館之營運，顯見被上訴人確有履約詐
    欺之情事。又林國旭明知其雖以默砌公司登記為訴外人麟閣
    實業股份有限公司（下稱麟閣公司，原名金門默砌國際股份
    有限公司）之股東，實際上則未繳足股款，竟向上訴人表示
    得以麟閣公司等值之股份抵償系爭投資款，並於108年1月11
    日與上訴人簽立持股轉讓聲明書(下稱系爭聲明書)，經上訴
    人嗣後發現麟閣公司並未實際營業，且因有前述股款之爭議
    ，麟閣公司亦無可能移轉股份予上訴人，更足見被上訴人自
    始即有共同詐欺上訴人之事實。另被上訴人向不特定人招攬
    投資並定有分紅協議，已違反銀行法第29條、第29條之1保
    護他人之法律。爰依民法第184條第1項前段、第2項及第185
    條規定，請求被上訴人連帶給付上訴人200萬元，及自起訴
    狀繕本送達翌日起至清償日止，按年息5%計算之利息。
二、被上訴人則以：陳祺諠僅為默砌公司之登記負責人，並未出
    面與上訴人接洽，林國旭則為默砌公司實際負責人，且未曾
    向上訴人宣稱投資高雄館及臺東館每年獲利可達12%，上訴
    人提供之系爭投資款係作為高雄館及臺東館之營運週轉金使
    用，被上訴人並無詐欺上訴人之行為；上訴人與默砌公司另
    行簽訂系爭聲明書後，系爭投資款已轉為麟閣公司之股權，
    上訴人事後反悔，並指被上訴人有詐欺情事，顯不足採；被
    上訴人未對多數人或不特定人收受存款，並無違反銀行法第
    29條、第29條之1規定之行為等語，資為抗辯。 
三、原審就上訴人之請求，為其全部敗訴之判決。上訴人不服，
    提起上訴，聲明：㈠原判決廢棄。㈡被上訴人應連帶給付上訴
    人200萬元，及自起訴狀繕本送達翌日起至清償日止，按年
    息5%計算之利息。㈢願供擔保，請准宣告假執行。被上訴人
    答辯聲明：㈠上訴駁回。㈡如受不利判決，願供擔保，請准宣
    告免為假執行。
四、兩造不爭執事項（見本院卷第108頁）：
  ㈠陳祺諠及林國旭原分別為默砌公司之登記負責人及實際負責
    人，默砌公司於109年3月11日負責人變更登記為林國旭，上
    訴人自107年5月16日起至108年7月11日止，擔任默砌公司之
    監察人。
  ㈡上訴人於107年4月1日與默砌公司就默砌旅店高雄館及臺東館
    開發事宜簽立系爭協議書，並簽發如附表所示之支票予被上
    訴人，由林國旭領取票款合計200萬元。
　㈢上訴人於108年1月11日與默砌公司簽立系爭聲明書。
五、本院之判斷
　　兩造均同意簡化本件爭點之項目(見本院卷第108-109頁)，
    茲分述如下：
  ㈠上訴人以被上訴人共同詐欺為由，依民法第184條第1項前段
    、第185條第1項規定，請求被上訴人負連帶賠償責任，有無
    理由？
　1.按當事人主張有利於己之事實者，就其事實有舉證之責任，
    民事訴訟法第277條前段定有明文。又民法侵權行為之成立
    ，須行為人因故意過失不法侵害他人權利，亦即行為人須具
    備歸責性、違法性，並不法行為與損害間有相當因果關係，
    始能成立，故侵權行為賠償損害之訴訟，原告須先就上述要
    件為相當之證明，始能謂其請求權存在。又民法上所謂詐欺
    ，係欲相對人陷於錯誤，故意示以不實之事，令其因錯誤而
    為意思之表示（最高法院95年度台上字第2625號判決意旨參
    照）。是構成詐欺之要件有四：須有詐欺行為、須詐欺行為
    與表意人陷於錯誤及為意思表示有因果關係、須有詐欺故意
    、施行詐欺之人為相對人或第三人。至於債務人於債之關係
    成立後，如有未依債之本旨履行契約之情形，在一般社會經
    驗上可能之原因甚多，舉凡因不可歸責於己之事由致給付不
    能，或因合法主張權利抗辯而拒絕給付，或因財產信用狀況
    緊縮而無力給付，甚或負債之後另行起意給付遲延，皆有可
    能，茍無足以證明其在債之關係發生時，自始即具有不法所
    有意圖之積極證據，亦僅能令負民事之遲延給付責任，尚不
    得據單純債務不履行之客觀事態，而推定債務人之初原有詐
    欺之故意。是上訴人主張被上訴人有共同詐欺上訴人之行為
    ，既為被上訴人所否認，依前開規定及說明，自應由上訴人
    就此負舉證之責。
　2.上訴人雖主張林國旭為默砌公司之實際負責人，陳祺諠則為
    該公司之登記負責人，林國旭向上訴人招攬投資高雄館及臺
    東館時，曾保證每年獲利可達12%，惟自107年4月1日簽約後
    至108年1月間，均未提出任何財務報表，僅稱並無獲利，且
    經檢視謝俊安提供之高雄館及臺東館107年、108年財務報表
    ，可知被上訴人並未將系爭投資款投入高雄館及臺東館之營
    運，足見被上訴人自始即無履約真意，而有履約詐欺之情事
    云云，然查：
　⑴證人謝俊安雖於原審到庭證稱：當時洽談金門館、臺東館、
    高雄館時，被上訴人有說均保證獲利12%以上，而且如果擔
    任股東獲利可能更高；獲利條件不是伊推測的，有另一份企
    劃書載明投資3年後業績的預估，有載明營運獲利約20-30 %
    ；因為其相信企劃書，故認為有保證獲利，當時合約沒有約
    定，該合約是默砌公司擬定的等語(見原審卷第281、282 、
    285頁)，然經核閱卷附資料，上訴人所提金門館提案簡報，
    其內容雖有默砌公司保證年投報率12%之記載（見原審卷第2
    4頁），然就高雄館及臺東館部分，並未見上訴人提出證人
    謝俊安所稱之「另份企劃書」供參，則是否確有針對對高雄
    館及臺東館之「另份企劃書」存在，及其內容是否確有保證
    獲利12%之記載，已非無疑；且經比對上訴人所提其與默砌
    公司於107年6月26日簽訂之合作協議書(見原審卷第52頁)，
    及其與默砌公司於107年4月1日簽訂之系爭協議書（見原審
    卷第40-43頁），前者係針對「金門館」之投資，乃載明：
    「本不具名合夥人可得投資金額以年利12%為保證獲利之報
    酬。」，後者係針對高雄館及臺東館之投資，則全未記載任
    何「保證獲利12%」之約定，兩者顯然有異，更足見上訴人
    就投資高雄館及臺東館簽訂系爭協議書時，被上訴人應無保
    證獲利12%之情事甚明，否則，此攸關投資收益保障之重要
    事項，應無可能僅在金門館之合作協議書中記載，卻於高雄
    館及臺東館之系爭協議書中隻字未提。是以，單憑證人謝俊
    安之前揭證詞，尚不足以證明林國旭有就高雄館及臺東館有
    保證獲利12%之情事，上訴人就此復未能提出其他證據，以
    實其說，則其指稱林國旭以保證每年獲利可達12%之方式，
    使上訴人誤信其確有經營旅館業務之能力云云，即非可取。
　⑵上訴人雖又指被上訴人於簽訂系爭協議書後，均未提供高雄
    館及臺東館之財務報表，且依謝俊安提供之高雄館及臺東館
    107年、108年財務報表，可知系爭投資款並未投入高雄館及
    臺東館之營運云云，然查，高雄館及臺東館早於上訴人簽訂
    系爭協議書之前，即已開始營運，此業據被上訴人陳明在卷
    (見本院卷第95頁)，並為上訴人所不否認，是被上訴人辯稱
    上訴人依系爭協議書所提供之系爭投資款，乃作為高雄館及
    臺東館之營運週轉金等語，尚非無據。至上訴人所提高雄館
    及臺東館107年、108年財務年度總表(見本院卷第113-119頁
    )，觀其內容乃高雄館及臺東館107年、108年各月份之收支
    結算，核與系爭投資款是否用於上開旅館之營運無關，是上
    訴人據此指稱被上訴人未將系爭投資款投入高雄館及臺東館
    之營運云云，要非可採。且依上開報表所示內容，亦可知高
    雄館及臺東館於107年1月至108年4月間，確有營運之事實，
    核與證人謝俊安於原審之證述內容相符(見原審卷第284頁)
    ，則高雄館及臺東館既於上訴人出資前，即已開始營運，且
    於上訴人出資後，仍有繼續營運之事實，自堪認默砌公司就
    上開旅館之經營確有投入相當之營運資金，且有持續營運之
    計畫及作為，則上訴人徒以被上訴人就上開旅館之經營結果
    並無獲利，質疑被上訴人未將其提供之系爭投資款使用於旅
    館之營運，並指被上訴人並無履約之真意，而有詐欺之情事
    云云，自屬無據。
　⑶上訴人另稱被上訴人並未就高雄館及臺東館之營運情形與上
    訴人結算盈虧，亦未交代資金去向云云，然查，上訴人因就
    投資高雄館及臺東館事宜與被上訴人發生爭議後，業經上訴
    人與默砌公司另於108年1月11日簽訂系爭聲明書，其內容載
    明：「本公司同意將所擁有之『金門默砌國際股份有限公司』
    等值新臺幣貳佰萬元整的股份第一優先無償轉予李哲昇先生
    ，以彌平折抵李哲昇先生於本公司所投資『高雄、臺東館』新
    臺幣貳佰萬元之投資款項」，此有系爭聲明書在卷可稽（見
    原審卷第54頁），足見有關系爭投資款之爭議，業經雙方同
    意以由默砌公司轉讓該公司持有之麟閣公司股權予上訴人之
    方式處理甚明，自難認被上訴人有何逃避卸責之情事。至上
    訴人所稱因林國旭就前揭麟閣公司股權並未繳足股款，故麟
    閣公司不可能移轉股權予上訴人云云，然依系爭聲明書前開
    約定內容，上訴人既係同意由默砌公司將該公司持有之麟閣
    公司股權轉讓予上訴人，而上訴人亦不否認默砌公司確持有
    前揭股權，並經登記在案，則就移轉股權之履行事宜，自與
    默砌公司是否已繳足股款無涉；況關於系爭投資款爭議之處
    理方式，原係討論由林國旭開立支票，於2年內分期給付予
    上訴人，然上訴人不同意，並提出以轉讓麟閣公司股權之方
    式以代償還系爭投資款之方案，始由上訴人與默砌公司簽訂
    系爭聲明書等情，業據證人謝俊安於原審證述明確（見原審
    卷第286頁），且上訴人乃麟閣公司之董事，亦有該公司董
    監事名單存卷可佐（見原審卷第204頁），是上訴人既為麟
    閣公司之董事，理應知悉該公司之經營狀況，則其自行提出
    前揭轉讓股權以代償還系爭投資款之處理方案，並與默砌公
    司簽訂系爭聲明書，自難認被上訴人在此過程中，有對上訴
    人施用詐術之詐欺行為。　　
　⑷綜上所述，上訴人所提相關事證，均不足以證明被上訴人在
    簽立系爭協議書時，即有詐欺上訴人之故意及施用詐術之行
    為，或自始即無履約之能力或意願，自不能僅因上訴人投資
    之高雄館及臺東館營運狀況未如預期，即認被上訴人有何不
    法詐欺上訴人之情事。從而，上訴人以被上訴人共同詐欺為
    由，依民法第184條第1項前段、第185條第1項規定，請求被
    上訴人負連帶賠償責任，潯屬無據，不應准許。
  ㈡上訴人以被上訴人共同違反銀行法第29條、第29條之1規定，
    依民法第184條第2項、第185條第1項規定，請求被上訴人負
    連帶賠償責任，有無理由？
　⒈按違反保護他人之法律，致生損害於他人者，負賠償責任。
    民法第184條第2項前段定有明文。又除法律另有規定者外，
    非銀行不得經營收受存款。以借款、收受投資、使加入為股
    東或其他名義，向多數人或不特定之人收受款項或吸收資金
    ，而約定或給付與本金顯不相當之紅利、利息、股息或其他
    報酬者，以收受存款論，銀行法第29條第1項及第29條之1 
    固分別定有明文。
  ⒉惟查，上訴人就其主張被上訴人共同以保證獲利12%之方式，
    招攬其投資高雄館及臺東館等節，因所舉證據尚有未足，故
    無從認定確有前揭情事存在，業經詳述如前。且依證人謝俊
    安證稱：其不清楚有沒有其他人投資高雄館及臺東館，在上
    訴人投資之前，被上訴人有請其幫忙募集高雄館的資金，沒
    有說要怎麼募集也沒有說要用何種條件去招募資金，如果有
    人願意的話就直接引薦給被上訴人，臺東館沒有請其幫忙等
    語（見原審卷第287頁），亦可知被上訴人並未要求證人謝
    俊安以保證獲利12%之投資條件，向多數人或不特定之人募
    集投資高雄館及臺東館之行為，上訴人就此復未提出其他舉
    證，是其遽指被上訴人有共同違反銀行法第29條、第29條之
    1規定之行為，並依民法第184條第2項、第185條第1項規定
    ，請求被上訴人負連帶賠償責任，亦屬無據，非可准許。
六、綜上所述，上訴人依民法第184條第1項前段、第2項及第185
    條規定，請求被上訴人連帶給付上訴人200萬元，及自起訴
    狀繕本送達翌日起至清償日止，按年息5%計算之利息，非屬
    正當，不應准許。從而原審所為上訴人敗訴之判決，並無不
    合。上訴論旨指摘原判決不當，求予廢棄改判，為無理由，
    應駁回其上訴。
七、本件事證已臻明確，兩造其餘之攻擊或防禦方法及所用之證
    據，經本院斟酌後，認為均不足以影響本判決之結果，爰不
    逐一論列；另上訴人聲請傳訊蔡再文，經核亦無必要，均附
    此敘明。
八、據上論結，本件上訴為無理由，依民事訴訟法第449條第1項
    、第78條，判決如主文。
中　　華　　民　　國　　110 　年　　4 　　月　　6 　　日
                  民事第二十庭  
                        審判長法  官  周祖民
                              法  官  鄭威莉
                              法  官  馬傲霜

附表：       編號   發    票    人    付    款    人    受    款    人  票 面 金 額（新臺幣）  支票號碼  發 票 日 期（或到期日） 1 佶昇工程有限公司法定代理人：李哲昇 第一銀行石牌分行 默砌興業股份有限公司 100萬元 JA0000000 107年4月20日 2 佶昇工程有限公司法定代理人：李哲昇 第一銀行石牌分行 默砌興業股份有限公司 30萬元 JA0000000 107年5月20日 3 佶昇工程有限公司法定代理人：李哲昇 第一銀行石牌分行 默砌興業股份有限公司 30萬元 JA0000000 107年6月20日 4 佶昇工程有限公司法定代理人：李哲昇 第一銀行石牌分行 默砌興業股份有限公司 40萬元 JA0000000 107年7月20日     合      計   200萬元   

正本係照原本作成。
如不服本判決，應於收受送達後20日內向本院提出上訴書狀，其
未表明上訴理由者，應於提出上訴後20日內向本院補提理由書狀
（均須按他造當事人之人數附繕本）上訴時應提出委任律師或具
有律師資格之人之委任狀；委任有律師資格者，另應附具律師資
格證書及釋明委任人與受任人有民事訴訟法第466 條之1第1項但
書或第2項所定關係之釋明文書影本。如委任律師提起上訴者，
應一併繳納上訴審裁判費。
中　　華　　民　　國　　110 　年　　4 　　月　　6 　　日
    　　　　　　　　　　　　　書記官    崔青菁